臺灣高等法院刑事判決
109年度上易字第165號
上  訴  人  
即  被  告  高○翔


上列上訴人即被告因家暴傷害案件，不服臺灣臺北地方法院108
年度易字第714號，中華民國108年12月12日第一審判決（起訴案
號：臺灣臺北地方檢察署108年度偵字第1339號），提起上訴，
本院判決如下：
    主  文
原判決撤銷。
高○翔犯傷害罪，處有期徒刑參月，如易科罰金，以新臺幣壹仟
元折算壹日。
    事  實
一、高○翔與高○峯係堂兄弟，渠等間係家庭暴力防治法第3 條第
    4 款所定之家庭成員，高○翔於民國107 年9 月1 日上午10
    時許，在高○峯位在新北市○○區○○路000 號之住處前，因不
    滿高○峯勸阻其時常在住處前發動機車擾鄰乙事，而與高○峯
    發生口角爭執，高○翔竟基於傷害之犯意，徒手毆打高○峯，
    致其受有頭部外傷顱骨骨折、顱內出血、右手肘擦傷及右背
    擦傷之傷害。
二、案經高○峯訴由新北市政府警察局新店分局報請臺灣臺北地
    方檢察署檢察官偵查後起訴。 
    理  由
一、證據能力部分
（一）本案認定事實所引用屬於傳聞證據之供述證據部分，檢察
      官及被告高○翔於本院準備期日均不爭執其證據能力，並
      同意引用為證據（見本院卷第46頁、第62頁至第64頁），
      且本院審酌該等證據資料製作時之情況，並無違法不當及
      證明力明顯過低之情況，認為以之做為證據應屬適當，故
      依刑事訴訟法第159 條之5 第1 項規定，均有證據能力。
（二）又認定事實所引用之非供述證據，並無證據證明係公務員
      違背法定程序所取得，是依刑事訴訟法第158 條之4 反面
      解釋，認均得為證據。
二、訊據被告矢口否認有何傷害犯行，辯稱：我是與告訴人高○
    峯互毆，告訴人受的傷沒有這麼嚴重。我也有因此受傷，我
    沒有傷害之犯行，也沒有傷害之故意，是基於防衛之意思云
    云。經查：
（一）證人即告訴人先於警詢中指稱：被告是我堂弟，經常無故
      在家前發動汽機車，故意催油門，聲音很大。我有告訴被
      告家人不要這樣，案發當時我聽見我房門被踹及被告拿鐵
      鎚敲門鎖的聲音，我就拿鐵棍出去，雙方隔著門發生爭執
      ，被告說前天我拔掉被告之機車鑰匙丟在他家附近，我說
      不可以這樣踹我家門，我放回鐵棍後，跟被告之母親黃寶
      霞聊此事，被告從家門後出來，我衝向前要打被告，沒打
      到，被告就打我臉部，我就倒地受傷，傷勢如診斷證明書
      所載，我弟弟高○勝出來將被告拉開，後來被告開車跑掉
      ，當時現場還有高○勝及黃○霞在場等語（見他卷第25頁至
      第26頁），又於偵查中證稱：案發當時被告跑進我家，把
      我房門打壞，我想辦法把門打開後，就跑到被告家理論，
      被告出來後，我們就在門口爭執，我先動手打被告，但是
      沒有打到，接著被告就打我很多拳，一直揮拳，扭打過程
      中我就摔倒受傷，我弟弟高○勝在旁也有拉開被告，被告
      後來就開車跑掉；被告長時間發動汽機車造成我們有嫌隙
      等語（見偵卷第26頁），是由證人之證述內容以觀，可知
      尚無刻意誇大、明顯矛盾或不合常情之瑕疵，前後亦互核
      一致，是均堪採信。
（二）證人即目擊者高○勝於檢察事務官詢問時證稱：當天早上
      我看到被告跟告訴人的時候，兩人已經打在一起，我沒有
      看到何人先出手，告訴人後來倒在地上，我就把被告拉開
      ，把告訴人拉起來，我看到告訴人有流血，渠等就是因發
      動車子的事而有嫌隙等語（見偵卷第27頁）；證人即被告
      之母黃○霞於警詢時亦證稱：當日告訴人先衝向前要打被
      告，雙方互毆約有20分鐘，互毆胸部、身體、臉部等語（
      見他卷第38頁），是由證人高○勝、黃○霞所述，可知被告
      的確有徒手毆打告訴人之行為，均核與告訴人之指證情節
      相合，均得作為告訴人指證內容之補強證據，佐以被告於
      原審審理時亦坦承有與告訴人互毆（見原審卷二第53頁）
      ，堪認被告毆打告訴人時乃基於互毆報復之動機，主觀上
      確有傷害之故意無誤。另依證人即告訴人於警詢中所稱：
      被告從家門後出來，我衝向前要打他，沒打到，被告就打
      我臉部，我就倒地受傷等語（見他卷第26頁）及於偵查中
      所證：我先動手打被告，但是沒有打到，接著被告就打我
      很多拳等語（見偵卷第26頁反面）。可知案發當時雖係告
      訴人先出手，但告訴人並未打中被告，此時被告即未面臨
      任何現在不法之侵害，竟出手毆打告訴人，進而顯見被告
      在主觀上並非出於正當防衛之意思甚明，是被告所辯：沒
      有傷害之故意，是基於防衛之意思云云，應有誤會，未能
      採信。
（三）告訴人於107年9月1日因受有頭部外傷顱骨骨折、顱內出
      血、右手肘擦傷及右背擦傷之傷害，至臺北市立萬芳醫院
      急診之事實，有臺北市立萬芳醫院-委託財團法人台北醫
      學大學辦理107年9 月11日診字第1070035622號診斷證明
      書及108 年7 月18日萬院醫病字第1080006263號函檢附之
      告訴人病歷可證（見他卷第5頁；臺灣臺北地方法院108年
      度易字第714號卷，下稱原審卷一第23頁至第47頁），是
      堪信為真實。　　　
（四）再參酌當日上午案發後，員警獲報於上午10時13分許到場
      處理時，告訴人頭部有明顯流血，傷口血液更下流至頸部
      及胸前，證人高○勝則以紗布按壓告訴人頭部右側止血等
      情，業據原審於108年11月7日審理期日當庭勘驗新北市政
      府警察局108 年4 月17日新北警店刑字第1083729057號函
      檢送之新店分局深坑分駐所員警蒐證錄影光碟後，作成勘
      驗筆錄及勘驗截圖等件在卷可佐（見臺灣臺北地方法院10
      8 年度審易字第669 號卷，下稱原審審易卷第51頁至第52
      頁；原審卷二第46頁至第47頁、第55頁至第61頁）。且告
      訴人於當日上午10時45分許，即至臺北市立萬芳醫院急診
      ，經診斷受有頭部外傷顱骨骨折、顱內出血、右手肘擦傷
      及右背擦傷乙節，衡之告訴人之就醫時間與案發時間密接
      ，況於案發後就醫前、員警到達案發現場處理時，已可見
      告訴人有明顯頭部外傷，實無先傷害自身或加深傷害程度
      以誣陷被告之可能，足認告訴人於案發時確因被告之徒手
      毆打而受有傷害，即告訴人與被告間所生之肢體衝突，與
      告訴人所受傷害間具有因果關係無訛。則被告所辯：其與
      告訴人係互毆，告訴人傷勢應較輕，其無傷害故意云云，
      尚與客觀事證相悖，亦未能採信。此外，被告縱使亦因此
      次與告訴人間之肢體衝突受有傷害，但在法律上與其有無
      傷害告訴人之犯行無涉，並無礙於本院為前開認定，特此
      敘明。
（五）公訴意旨雖認被告於如事實欄所示時、地，除毆打告訴人
      外，尚有推倒告訴人，致其受有傷害之犯行等語。然查，
      除被告自身曾於偵查及原審時曾陳稱：有推倒告訴人一事
      外（見偵卷第28頁；原審審易卷第31頁），由告訴人之歷
      次指述與證人即目擊者高○勝、黃○霞歷次證述以觀（見他
      卷第25頁至第27頁、第33頁至第39頁，偵卷第27頁至第28
      頁），可知渠等均未曾提及被告有於事實欄所載時、地推
      倒告訴人之情事，尚難認定被告除確以徒手毆打方式外，
      另有以推倒方式傷害告訴人，附此敘明。
（六）綜上，本案事證明確，被告所辯均不足採，被告犯行堪以
      認定，應予依法論科。
三、論罪部分：
（一）按行為後法律有變更者，適用行為時之法律。但行為後之
      法律有利於行為人者，適用最有利於行為人之法律，刑法
      第2條第1 項定有明文。被告行為後，刑法第277 條業於1
      08 年5 月29日修正公布，並於同年月31日施行，修正後
      將傷害罪之法定刑由為「3 年以下有期徒刑，拘役或1,00
      0 元（依刑法施行法第1 條之1 第2 項前段規定，刑法分
      則編所定罰金就其原定數額提高為30倍，亦即處新臺幣【
      下同】3 萬元以下罰金）以下罰金」提高為「5 年以下有
      期徒刑、拘役或50萬元以下罰金」。經比較新舊法之結果
      ，修正後之徒刑刑度及罰金刑上限顯較修正前提高，並未
      較有利於被告，依刑法第2 條第1 項前段規定，自應適用
      被告行為時即修正前刑法第277 條第1 項之規定。
（二）核被告所為，係犯修正前刑法第277 條第1 項之傷害罪。
      被告與告訴人為堂兄弟，渠等間有家庭暴力防治法第3 條
      第4款之家庭成員關係，被告故意對告訴人實施傷害犯行
      ，同屬家庭暴力防治法第2 條第2 款所稱之家庭暴力罪，
      惟因家庭暴力防治法對於家庭暴力罪並無科處刑罰之規定
      ，僅依刑法規定予以論罪科刑即可。
四、撤銷改判理由：
    原審對被告予以論罪科刑，固非無見。惟查，（一）被告並
    未於事實欄所載時、地推倒告訴人，即難認被告除以徒手毆
    打方式外，另有以推倒方式傷害告訴人，原審雖同認定上情
    ，但此部分應僅屬於究明在被告單一傷害告訴人之行為中，
    其採用何種手段之範疇，惟原審竟採「徒手毆打告訴人」及
    「推倒告訴人」認分屬不同行為，而以兩者間有實質上一罪
    關係，就「推倒告訴人」部分為不另為無罪之諭知，容有誤
    會之處；（二）就量刑部分，原審並未考量案發當時，係告
    訴人先行動手欲毆打被告之情境，及被告本身罹有輕度精神
    障礙之情形，略有審酌不週之處。被告上訴意旨略以：被告
    與告訴人為堂兄弟關係，雖於107年9月1日上午10點許，雙
    方發生口角爭執，進而互毆，但被告自始完全無傷害之犯行
    ，且被告係基於防衛之意思云云，然查，被告確有於事實欄
    所示時、地，基於傷害之故意，傷害告訴人，並導致告訴人
    受傷，且當時被告出手毆打告訴人，並非出於正當防衛之意
    思，詳如前述，是被告之上訴為無理由，惟原判決既有上開
    可議之處，自應由本院將原判決撤銷改判。　　　
五、爰以行為人責任為基礎，審酌被告於糾紛發生時，不思理性
    循合法途徑解決，竟徒手毆打告訴人，致告訴人受有傷害，
    侵害他人身體法益，所為實屬不該，且犯後猶以不合理之辯
    詞試圖脫免其責，且迄今亦未彌補告訴人所受損害，態度實
    屬不佳，兼衡被告前有2次公共危險之犯行，有本院被告前
    案紀錄表1份在卷可稽（見本院卷第23頁至第25頁），雖不
    構成累犯，但足認其素行非佳，及告訴人所受傷勢並非輕微
    之情形，惟在此次糾紛中，告訴人係先行出手欲毆打被告之
    一方，之後被告始徒手起意毆打告訴人，難認被告係屬無故
    施暴，且被告本身罹患有憂鬱症之情形，業據證人即被告之
    母黃寶霞證述在卷（見他卷第39頁），並有卷附輕度精神障
    礙之身心障礙手冊影本1紙可佐（見他卷第45頁），暨被告
    自陳高職畢業之智識程度，從事貨運業、每月收入約2萬元
    、尚須扶養母親及兄長之生活狀況（見原審卷二第52頁；本
    院卷第47頁），暨其犯罪動機、目的及手段等一切情狀，量
    處如主文第二項所示之刑，並諭知易科罰金之折算標準，以
    資儆懲。   
據上論斷，應依刑事訴訟法第369條第1項前段、第364條、第299
 條第1 項前段，修正前刑法第277 條第1 項，刑法第2 條第1 
項前段、第41條第1 項前段，刑法施行法第1 條之1 第1 項，判
決如主文。
本案經檢察官黃柏翔提起公訴，檢察官羅建勛到庭執行職務。
中　　華　　民　　國　 109　　年　　4 　　月　　22　　日
                    刑事第九庭  審判長法　官  潘翠雪
                                      法　官  林庚棟
                                      法　官  葉力旗
以上正本證明與原本無異。
不得上訴。
                                      書記官  王心琳
中　　華　　民　　國　　109 　年　　4 　　月　　22　　日
附錄：本案論罪科刑法條全文
修正前中華民國刑法第277條
傷害人之身體或健康者，處3 年以下有期徒刑、拘役或1 千元以
下罰金。
犯前項之罪因而致人於死者，處無期徒刑或 7 年以上有期徒刑
；致重傷者，處 3 年以上 10 年以下有期徒刑。